---
title: "appraiseR"
subtitle: "Engenharia de Avaliações no R"
output: rmarkdown::html_vignette
vignette: >
  %\VignetteIndexEntry{appraiseR}
  %\VignetteEngine{knitr::rmarkdown}
  \usepackage[utf8]{inputenc}
---

```{r setup, include=FALSE}
knitr::opts_chunk$set(echo = TRUE, fig.align = "center")
library(appraiseR)
```

# Introdução

`appraiseR` é um pacote **R** para facilitar a prática da Engenharia
de Avaliações segundo a NBR 14.653-02 [@NBR1465302].

# Conjuntos de dados disponíveis

Foram disponibilizados alguns conjuntos de dados visando possibilitar a confecção
de testes dos algoritmos.

Uns destes conjuntos é um conjunto de 50 dados de apartamentos em Florianópolis.
Este conjunto de dados é proveniente de @hochheim2015.

```{r}
data("centro_2015")
dados <- centro_2015@data
```

```{r}
dados
```

# Seleção de modelos

A seleção de modelos pode ser feita através da função `bestfit`, fornecendo-se 
uma fórmula com as variáveis desejadas, sem qualquer transformação (o algoritmo
se encarrega de testar as transformações).

```{r}
best_fits <- bestfit(valor~area_total + quartos + suites + garagens + 
                       dist_b_mar + padrao, data = dados)
```

O pacote gera um objeto da classe bestfit

```{r}
class(best_fits)
```

Uma vez feitas as combinações de transformações, elas podem ser vistas no
console do **R**:

```{r}
print(best_fits)
```
Através do comando `summary` é impresso no console um sumário do modelo mais
ajustado:

```{r}
summary(best_fits)
```

É possível explorar melhor a tabelas das transformações, que está armazenada sob
o nome de tabs dentro do objeto.

```{r}
names(best_fits)
```


Por exemplo, pode-se selecionar apenas os modelos cuja transformação da variável
resposta foi a transformação logaritmica.


```{r}
df <- best_fits$tab
head(df[which(df$valor == "log"), ])
```
Pode-se, então, selecionar o sumário de um modelo diferente, através da escolha
apropriada do `id` na tabela acima.

```{r}
summary(best_fits, fit = 32)
```

# Diagnósticos

## Gráficos do modelo

É possíve elaborar gráficos do modelo através da função `plotmod`:

```{r, fig.cap="Gráficos do modelo com outras variáveis em seus valores medianos.", out.width="100%", fig.width=9, fig.height=6}
plotmod(best_fits)
```

Para adicionar intervalos de confiança ou predição e escolher o nível adequado, 
faz-se:

```{r, fig.cap = "Gráficos do modelo com intervalos de confiança (80%).", out.width="100%", fig.width=9, fig.height=6}
plotmod(best_fits, interval = "confidence", level = 0.80)
```

É possível visualizar o comportamento do modelo no ponto de previsão de valores:

```{r, fig.cap = "Gráficos do modelo no ponto de previsão de valores.", out.width="100%", fig.width=9, fig.height=6}
plotmod(best_fits, interval = "confidence", level = 0.80,
         local = list(area_total = 205, quartos = 3, suites = 1, garagens = 2,
         dist_b_mar = 250, padrao = "medio"))
```


## Poder de Predição

A função `power_plot` ajusta o gráfico do poder de predição do modelo. 
Por padrão, a função `power_plot` ajusta o poder de predição do modelo de maior
$R^2_{ajustado}$. 

```{r}
power_plot(best_fits)
```

Porém, é possível selecionar outros modelos da tabela:

```{r}
power_plot(best_fits, 32)
```

Assim como também é possível elaborar o gráfico na escala de valores original:

```{r}
power_plot(best_fits, 32, func = "log")
```

## Grau de precisão

As previsões podem ser feitas pela função `predict` aplicada ao método `bestfit`.
Ao imprimí-las no console, serão mostrados os limites do intervalo escolhido, 
do campo de arbítrio, bem como a amplitude do intervalo e seu grau de precisão,
segundo a NBR 14.653-02:

É possível fornecer parâmetros para a escolha das características dos imóveis
a serem previstos através do argumento `newdata` (não mostrado). Caso não 
sejam fornecidos novos dados para ajuste, a função automaticamente irá procurar
pelos avaliando no conjunto de dados (dados cuja variável resposta não tenha
valores):

```{r}
p <- predict(best_fits, interval = "confidence")
p
```

```{r}
p1 <- predict(best_fits, interval = "prediction")
p1
```




# Referências {-}
