---
title: "appraiseR"
subtitle: "Engenharia de Avaliações no R"
output: rmarkdown::html_vignette
bibliography: references.bib
vignette: >
  %\VignetteIndexEntry{appraiseR}
  %\VignetteEngine{knitr::rmarkdown}
  \usepackage[utf8]{inputenc}
---

```{r setup, include=FALSE}
knitr::opts_chunk$set(echo = TRUE, message = FALSE, fig.align = "center")
library(appraiseR)
```

# Introdução

`appraiseR` é um pacote de funções que busca facilitar a prática da Engenharia
de Avaliações no **R**, de acordo com os padrões estabelecidos pela 
NBR 14.653-02 [@NBR1465302].

# Conjuntos de dados disponíveis

Foram disponibilizados alguns conjuntos de dados visando possibilitar a
confecção de testes dos algoritmos implementdos.

Uns destes conjuntos é um conjunto de [50 dados de apartamentos em
Florianópolis](https://lfpdroubi.github.io/appraiseR/reference/centro_2015.html)
[@hochheim2015], que será utilizado neste texto:

```{r}
data("centro_2015")
dados <- centro_2015@data
```

```{r}
dados
```

# Seleção de modelos

A seleção de modelos pode ser feita através da função `bestfit`, fornecendo-se 
uma fórmula com as variáveis desejadas, sem qualquer transformação (o algoritmo
se encarrega de testar as transformações).

```{r}
best_fits <- bestfit(valor~area_total + quartos + suites + garagens + 
                       dist_b_mar + padrao, data = dados)
```

O pacote gera um objeto da classe bestfit

```{r}
class(best_fits)
```

Uma vez feitas as combinações de transformações, elas podem ser vistas no
console do **R**:

```{r}
print(best_fits)
```
Através do comando `summary` é impresso no console um sumário do modelo mais
ajustado:

```{r}
summary(best_fits)
```

É possível explorar melhor a tabelas das transformações, que está armazenada sob
o nome de tabs dentro do objeto.

```{r}
names(best_fits)
```


Por exemplo, pode-se selecionar apenas os modelos cuja transformação da variável
resposta foi a transformação logaritmica.


```{r}
df <- best_fits$tab
logs <- df[which(df$valor == "log"), ]
head(logs)
```
Pode-se, então, selecionar o sumário de um modelo diferente, através da escolha
apropriada do `id` na tabela acima.

```{r}
summary(best_fits, fit = 32)
```

# Diagnósticos

Uma das vantagens de utilizar o **R** é que existem diversos pacotes com funções
disponíveis para elaborar uma série de diagnósticos sobre os modelos de
avaliação ajustados.

Abaixo ilustramos alguns testes de normalidade previstos pela NBR 14.653-02:

```{r}
# Modelo adotado (96)
fit <- summary(best_fits, fit = 96)$fit
```

```{r}
library(nortest)
library(normtest)
```

a.  Teste do $\chi^2$:

```{r}
pearson.test(resid(fit))
```
b. Teste de Jarque-Bera:

```{r jarquebera}
jb.norm.test(resid(fit))
```

Existe uma infinidade de testes, alguns não citados pela norma, porém de grande
poder, como o de Shapiro-Wilk:

```{r}
shapiro.test(resid(fit))
```
Também alguns testes de verificação da homoscedasticidade podem ser facilmente aplicados:

a. Breusch-Pagan:

```{r}
library(lmtest)
bptest(fit)
```

A linguagem **R** ainda é reconhecida pela alta qualidade dos gráficos que podem ser produzidos com ela. Para o diagnóstico dos modelos de regressão linear, por exemplo:

```{r plotFit, fig.cap="Diagnóstico do modelo de regressão adotado.", fig.show = "hold", out.width="30%"}
plot(fit, which = 1:6)
```

Além dos testes já existentes no **R**, procurou-se criar funções que auxiliem
na verificação da razoabilidade dos modelos ajustados, conforme solicita a
NBR 14.653-02.

## Gráficos do modelo

É possíve elaborar gráficos do modelo através da função `plotmod`:

```{r modelsPlot1, fig.cap="Gráficos do modelo com outras variáveis em seus valores medianos.", out.width="100%", fig.width=9, fig.height=6}
plotmod(best_fits, fit = 96)
```

É possível adicionar intervalos de confiança ou predição e escolher o nível desejado:

```{r modelsPlot2, fig.cap = "Gráficos do modelo com intervalos de predição (80%).", out.width="100%", fig.width=9, fig.height=6}
plotmod(best_fits, fit = 96, interval = "confidence", level = 0.80)
```

É possível também visualizar o comportamento do modelo no ponto de previsão de 
valores, como mostra a figura abaixo, com os intervalos de predição:

```{r modelsPlot3, fig.cap = "Gráficos do modelo no ponto de previsão de valores.", out.width="100%", fig.width=9, fig.height=6}
plotmod(best_fits, fit = 96, interval = "prediction", level = 0.80,
         local = list(area_total = 205, quartos = 3, suites = 1, garagens = 2,
         dist_b_mar = 250, padrao = "medio"))
```

Também é possível a plotagem de ambos os intervalos simultaneamente:

```{r modelsPlot4, fig.cap = "Gráficos do modelo no ponto de previsão de valores. Ambos os intervalos.", out.width="100%", fig.width=9, fig.height=6}
plotmod(best_fits, fit = 96, interval = "both", level = 0.80, 
         local = list(area_total = 205, quartos = 3, suites = 1, garagens = 2,
         dist_b_mar = 250, padrao = "medio"))
```

Finalmente, é possível, ainda, plotar também os limites superior e inferior do 
Campo de Arbítrio do avaliador, como na figura abaixo:

```{r modelsPlot5, fig.cap = "Gráficos do modelo no ponto de previsão de valores. Ambos os intervalos e limites do Campo de Arbítrio.", out.width="100%", fig.width=9, fig.height=6}
plotmod(best_fits, fit = 96, interval = "both", level = 0.80, func = "log", 
        ca = TRUE, local = list(area_total = 205, quartos = 3, suites = 1, 
                                   garagens = 2, dist_b_mar = 250, padrao = "medio"))
```


## Poder de Predição

A função `power_plot` ajusta o gráfico do poder de predição do modelo. 
Por padrão, a função `power_plot` ajusta o poder de predição do modelo de maior
$R^2_{ajustado}$. 

```{r powerPlot1, fig.cap="Poder de Predição do modelo."}
power_plot(best_fits)
```

Porém, é possível selecionar outros modelos da tabela:

```{r powerPlot2, fig.cap="Poder de Predição: modelo escolhido."}
power_plot(best_fits, fit = 96)
```

Existe ainda um argumento que possibilita a inversão dos eixos do gráfico do poder de predição, o que vai de encontro ao que recomenda a NBR 14.653-02, porém é recomendado pelos estatísticos, dado o fenômeno do encolhimentos dos valores ajustados:

```{r}
power_plot(best_fits, fit = 96, axis = "inverted")
```

Assim como também é possível elaborar o gráfico na escala de valores original:

```{r powerPlot3, fig.cap="Poder de Predição: escala original."}
power_plot(best_fits, fit = 96, func = "log", axis = "inverted")
```



```{r}

```


## Grau de precisão

As previsões podem ser feitas pela função `predict` aplicada ao método `bestfit`.
Ao imprimí-las no console, serão mostrados os limites do intervalo escolhido, 
do campo de arbítrio, bem como a amplitude do intervalo e seu grau de precisão,
segundo a NBR 14.653-02:

É possível fornecer parâmetros para a escolha das características dos imóveis
a serem previstos através do argumento `newdata` (não mostrado). Caso não 
sejam fornecidos novos dados para ajuste, a função automaticamente irá procurar
pelo(s) avaliando(s) no próprio conjunto de dados utilizado para ajustar o 
modelo (dados cuja variável resposta não tenha valores):

```{r}
p <- predict(best_fits, fit = 96, interval = "confidence")
p
```

```{r}
p1 <- predict(best_fits, fit = 96, interval = "prediction")
p1
```

# Referências {-}
