---
title: appraiseR
subtitle: Engenharia de Avaliações no \proglang{R}
author: 
  - Luiz Fernando Palin Droubi \newline
  - Norberto Hochheim
date: \today
institute: GEAP -- UFSC
output:   
  binb::metropolis:
    includes:
      in_header: preamble.tex
    citation_package: biblatex
    keep_tex: yes
    df_print: kable
classoption: "aspectratio=169"
bibliography: citations.bib
biblio-style: abnt
fontsize: 8pt
toc: true
---


```{r,setup, include=FALSE}
knitr::opts_chunk$set(cache=FALSE, warning = FALSE, message = FALSE, 
                      fig.align = "center", out.width = "60%")
knitr::knit_hooks$set(mysize = function(before, options, envir) {
  if (before) 
    return(options$size)
})
library(sf)
library(kableExtra)
library(ggplot2)
library(cowplot)
theme_set(theme_cowplot(14))
library(stargazer)
```

# Introdução

>- [appraiseR](https://lfpdroubi.github.io/appraiseR/) (https://lfpdroubi.github.io/appraiseR/) é um pacote de software livre para utilização:
>     + no ensino da Engenharia de Avaliações
>     + na pesquisa de melhores práticas e novos métodos para Avaliação de Bens
>     + na prática da Engenharia de Avaliações (sem garantias)
>- Por que \proglang{R}?
>     + \proglang{R} é uma linguagem de programação feita por estatísticos
>     + \proglang{R} é uma linguagem de programação feita para estatísticos
>     + Milhares de pacotes de *software* com métodos estatísticos já programados
>     + Excelentes recursos para construção de gráficos
>     + Desenvolvimento comunitário: *Free software*
>- fortemente baseado na NBR 14.653-2 [@NBR1465302]
>- implementa também alguns parâmetros da IAAO [@iaao]
>- pretende integrar a comunidade de Engenheiros Avaliadores na pesquisa e 
divulgação de dados e análise de dados para a Engenharia de Avaliações
>- Existem diversos pacotes no \proglang{R} para baixar dados de APIs
>     + [BETS](https://cran.r-project.org/web/packages/BETS/index.html): FGV, 
BCB, IBGE
>     + [sidrar](https://cran.r-project.org/web/packages/sidrar/): SIDRA/IBGE
>     + [ribge](https://github.com/tbrugz/ribge): IBGE, IPEA, BCB 
>     + [rbcb](https://github.com/wilsonfreitas/rbcb): BCB
>     + [ecoseries](https://cran.r-project.org/web/packages/ecoseries/): BCB,
SIDRA, IPEA
>- Por que não uma API para dados públicos de transações de imóveis?

# Conjuntos de dados disponíveis

- Estão disponíveis vários conjuntos de dados que podem ser utilizados tanto
para os testes das diversas funções do pacote, assim como testes de novos 
métodos estatísticos.
   + P. Ex: @hochheim2015

```{r, mysize=TRUE, size='\\scriptsize'}
library(appraiseR)
data(centro_2015)
```

```{r, echo = FALSE}
knitr::kable(head(st_drop_geometry(centro_2015), 10), format = "latex", 
             format.args = list(big.mark = ".", decimal.mark = ","),
             booktabs = TRUE) %>% 
  kable_styling(font_size = 7)
```


# Análise exploratória de dados

## Gráficos na escala original

```{r, fig.cap="Gráficos das variáveis independentes contra a variável dependente.", mysize=TRUE, size='\\scriptsize'}
dados <- st_drop_geometry(centro_2015)
plotdf(valor~., dados)
```
## Gráficos na escala transformada

```{r, fig.cap="Gráficos das variáveis independentes contra a variável dependente."}
plotdf(log(valor)~., dados)
```

# Escolha de modelos

```{r, mysize=TRUE, size='\\scriptsize'}
fits <- bestfit(valor~., data = dados)
summary(fits)
```

## Restringindo a busca

```{r boxcox, fig.cap="Perfil da Log-Verossimilhança do parâmetro $\\lambda$ da família de Box-Cox", mysize = TRUE, size='\\scriptsize', out.width="40%"}
library(car)
fit <- lm(valor ~ area_total + quartos + suites + garagens + dist_b_mar + padrao, 
          data = dados)
s <- summary(fit)
boxCox(fit)
```

## Restringindo a busca

```{r, mysize = TRUE, size='\\scriptsize'}
boxTidwell(log(valor) ~ area_total + quartos + dist_b_mar, 
           other.x = ~padrao + suites + garagens, data = dados)
```

```{r, eval=FALSE}
logs <- fits$tab[which(fits$tab$valor == "log"), ]
logs
```

```{r, echo = FALSE}
logs <- fits$tab[which(fits$tab$valor == "log"), ]
kable(head(logs, 9), booktabs = TRUE) %>% 
  kable_styling(font_size = 7)
```

## Detalhe do modelo escolhido

```{r, mysize=TRUE, size='\\scriptsize'}
summary(fits, fit = 37)
```

## Gráficos na escala transformada

```{r, fig.cap="Gráficos das variáveis independentes contra a variável dependente.", mysize=TRUE, size='\\scriptsize'}
plotdf(log(valor)~ area_total + quartos + suites + sqrt(garagens) + 
         rsqrt(dist_b_mar) + padrao, dados)
```


## Diagnóstico do Modelo

```{r, eval = FALSE}
# Modelo adotado (37)
fit <- summary(fits, fit = 37)$fit
plot(fit, which = 1:6)
```

```{r, echo = FALSE, fig.cap = "Diagnóstico do modelo.", fig.show='hold', out.width="25%"}
fit <- summary(fits, fit = 37)$fit
plot(fit, which = 1:6, 
     cex.caption = 3, cex.sub = 1.5, cex.axis = 2, cex.lab = 2)
```

# Testes dos modelos

## Normalidade

```{r, fig.cap="ECDF.", out.width="40%", mysize = TRUE, size='\\scriptsize'}
KS(fit)
```

## Homoscedasticidade

```{r, mysize = TRUE, size='\\scriptsize'}
library(lmtest)
bptest(fit)
```

```{r, mysize = TRUE, size='\\scriptsize', fig.show="hold", out.width="35%"}
plot(fit, which = c(1, 3))
```


# Plotagem de modelos

## Na escala transformada

```{r, fig.cap="Modelo no ponto de avaliação, com intervalos.", results='hide', mysize = TRUE, size='\\scriptsize'}
plotModel(fits, fit = 37, interval = "both", level = .80,
          local = list(area_total = 205, quartos = 3, suites = 1, 
                       garagens = 2, dist_b_mar = 250, padrao = "medio"))
```

## Na escala original

```{r, fig.cap="Modelo no ponto de avaliação, com intervalos e CA.", results='hide', mysize = TRUE, size='\\scriptsize'}
plotModel(fits, fit = 37, interval = "both", level = .80, func="log", ca = TRUE,
          local = list(area_total = 205, quartos = 3, suites = 1, 
                       garagens = 2, dist_b_mar = 250, padrao = "medio"))
```

# Predição de valores

```{r, mysize = TRUE, size='\\scriptsize'}
predict(fits, fit = 37, interval = "confidence", level = .80,
        newdata = data.frame(area_total = 205, quartos = 3, suites = 1, 
                       garagens = 2, dist_b_mar = 250, padrao = "medio"))
```

```{r, mysize = TRUE, size='\\scriptsize'}
predict(fits, fit = 37, interval = "prediction", level = .80,
        newdata = data.frame(area_total = 205, quartos = 3, suites = 1, 
                       garagens = 2, dist_b_mar = 250, padrao = "medio"))
```

## Poder de Predição

```{r, fig.cap="Poder de Predição, conforme \\textcite{NBR1465302}."}
powerPlot(fit)
```

## Poder de Predição (2)

```{r, fig.cap="Poder de Predição. Eixos invertidos."}
powerPlot(fit, axis = "inverted")
```

## Poder de Predição (3)

```{r, fig.cap="Poder de Predição na escala original."}
powerPlot(fit, axis = "inverted", func = "log")
```

## Encolhimento

```{r, fig.cap="Encolhimento dos valores ajustados."}
shrinkPlot(fit, func = "log")
```

# Performance da avaliação em massa

## Estatísticas

```{r, mysize = TRUE, size='\\scriptsize'}
iaao_Ratio(fit, func = "log")
```

## Gráficos

```{r, eval=FALSE, mysize = TRUE, size='\\scriptsize'}
plot(iaao_Ratio(fit, func = "log"))
```

```{r, echo = FALSE, fig.show='hold', fig.cap="Gráficos para diagnóstico da avaliação em massa.", out.width="34%"}
plot(iaao_Ratio(fit, func = "log"), cex.lab = 1.75, cex.axis = 1.75)
```

# Simulações de dados

## Dados para investigação do fenômeno do encolhimento

```{r, echo = TRUE}
set.seed(1)
area <- runif(1000, 50, 600)
quartos <- rbinom(1000, 3, .33) + 1
suites <- rbinom(1000, 2, .5)
VU <- 500 - .5*area + 150*quartos + 75*suites + rnorm(1000, 0, 50)
dados <- data.frame(VU, area, quartos, suites)
amostra <- dados[sample(1:1000, 250), ]
```

## Modelo Nulo

```{r, fig.show='hold', out.width="45%", fig.cap="Resíduos vs. valores ajustados e observados."}
fit <- lm(VU ~ 1, amostra)
# Resíduos vs. valores ajustados
plot(fit, which = 1)
#Resíduos vs. valores observados
plot(amostra$VU, residuals(fit))
abline(a = 0, b = 0, col = "grey", lty = 2)
```


## Modelo pobre (com variáveis faltantes)

```{r, eval = FALSE}
fit1 <- lm(VU ~ area, amostra)
plot(fit, which = 1:6)
```

```{r, echo = FALSE, fig.cap="Diagnóstico do modelo pobre.", fig.show="hold", out.width="30%"}
fit1 <- lm(VU ~ area, amostra)
plot(fit1, which = 1:6, 
     cex.caption = 3, cex.sub = 1.5, cex.axis = 2, cex.lab = 2)
```


## Poder de predição com modelo pobre

```{r, fig.show='hold', out.width="45%", fig.cap="Poder de predição. Modelo Pobre."}
powerPlot(fit1)
powerPlot(fit1, axis ="inverted")
```

## Encolhimento com modelo pobre

```{r, fig.cap="Encolhimento dos valores ajustados. Modelo Pobre."}
shrinkPlot(fit1)
```
## Poder de Predição com modelo intermediário

```{r, fig.show='hold', out.width="45%", fig.cap="Poder de Predição. Modelo intermediário."}
fit2 <- lm(VU ~ area + quartos, amostra)
powerPlot(fit2)
powerPlot(fit2, axis ="inverted")
```

## Encolhimento com modelo intermediário

```{r, fig.cap="Encolhimento. Modelo Intermediário."}
shrinkPlot(fit2)
```

## Poder de Predição com modelo completo

```{r, fig.show='hold', out.width="45%", fig.cap="Poder de Predição. Modelo Completo."}
fit3 <- lm(VU ~ area + quartos + suites, amostra)
powerPlot(fit3)
powerPlot(fit3, axis ="inverted")
```

>- Mesmo com modelo completo ainda subsiste uma leve inclinação (em relação à 
diagonal) no 1º gráfico.

## Encolhimento com modelo completo

```{r, fig.cap="Encolhimento. Modelo Completo."}
shrinkPlot(fit3)
```

>- Nota-se ainda algum encolhimento, ainda que pequeno.

## Estatísticas dos Modelos

```{r, echo = FALSE, results='asis'}
stargazer(fit, fit1, fit2, fit3, label = "tab:tab1", 
          title = "Estatísticas dos modelos.",
          type = "latex", header = FALSE, table.placement = "H",
          report = "vcst*", single.row = F,
          intercept.bottom = FALSE, intercept.top = TRUE,
          decimal.mark = ",", digit.separator = ".",
          digits = 2, star.cutoffs = c(0.30, 0.20, 0.10),
          notes.label = "Notas:", font.size = "tiny")
```


# Referências
